臺灣高等法院民事判決
110年度重上字第811號
上  訴  人  蘇翰權

訴訟代理人  賴衍輔律師
            邱亮儒律師
被上訴人    林綺真  
訴訟代理人  蘇衍維律師
上列當事人間請求不動產所有權移轉登記事件，上訴人對於中華
民國110年10月21日臺灣臺北地方法院110年度重訴字第207號第
一審判決提起上訴，本院於111年6月15日言詞辯論終結，判決如
下：
    主      文
上訴駁回。
第二審訴訟費用由上訴人負擔。
    事實及理由
一、上訴人起訴主張：兩造為男女朋友，並共同育有一女，一家
    三口共同生活居住於伊在民國90年2月8日所出資購買之坐落
    新北市○○區○○段000地號土地(權利範圍4分之1)，及其上同
    段2436建號即門牌號碼新北市○○區○○街00號建物（下合稱系
    爭不動產）。因伊以駕駛遊覽車為業，工作危險性較高，為
    保障兩造所生之未成年子女，遂與被上訴人約定將系爭不動
    產借名登記至被上訴人名下，若伊遭逢不測，則被上訴人應
    將系爭不動產移轉登記予兩造所生之未成年子女，伊並依約
    於104年6月17日將系爭房地移轉登記至被上訴人名下，然伊
    仍為系爭不動產之實質所有權人及實際管理使用人，除持續
    繳納系爭房地之房屋貸款，尚負擔歷年之地價稅、房屋稅、
    水電費、電信費等費用。詎伊因工作資金需求欲以系爭不動
    產辦理貸款，被上訴人竟拒絕配合辦理，並要求伊搬離系爭
    不動產，伊已以起訴狀繕本為終止本件借名登記契約之意思
    表示，被上訴人應將系爭不動產所有權移轉登記予伊名下。
    爰依終止借名登記契約後之返還請求權或第767條第1項前段
    及中段或民法第179條之規定，擇一請求判命被上訴人應將
    系爭不動產所有權移轉登記予伊之判決（原審為上訴人敗訴
    之判決，上訴人聲明不服，提起上訴）。並上訴聲明：㈠原
    判決廢棄。㈡被上訴人應將系爭不動產之所有權移轉登記予
    上訴人。
二、被上訴人則以：兩造為男女朋友，共同居住生活10餘年並育
    有一女，期間伊仍擔任帶團導遊工作，與上訴人共同分擔家
    計，並幫忙清償系爭不動產之貸款，上訴人見伊身體不好，
    為回饋及照顧伊母女，乃將系爭不動產無償贈與伊。而系爭
    不動產之移轉費用30萬元係伊所支出，另伊亦提供77萬元清
    償系爭不動產之貸款，若如上訴人主張兩造間就系爭不動產
    存在借名登記之法律關係，理應由上訴人自行負擔移轉費用
    。又上訴人主張借名登記係出於保障兩造女兒之動機，然而
    兩造之女本即得繼承上訴人之遺產，實無迂迴以借名登記之
    方式予以保障之必要；況依借名登記之法律關係，借用人可
    隨時請求返還，並無何實質保障可言，足見上訴人之主張矛
    盾且與常理有違。至繳納房貸、地價稅及水電費用等情，尚
    不足以推論兩造間有借名契約存在。又系爭不動產之最高限
    額抵押權所擔保債權應不僅止於房屋貸款，則上訴人向銀行
    貸款花用，由其自行清償債務，本屬當然，至於上訴人主張
    伊清償系爭不動產於97年1月之增貸貸款，資金來源係變賣
    小客車(車牌號碼：0000-00，下稱系爭小客車)所得云云，
    惟變賣系爭小客車所得係62萬元，與97年1月之增貸貸款之7
    7萬金額並不相符，且上訴人曾自承係因為載兩造之未成年
    子女安全，方出售系爭小客車，變賣所得62萬元用於添購新
    車，上訴人將其變賣系爭小客車所得與伊清償增額貸款之款
    項混為一談，應不予採信等語，資為抗辯。並答辯聲明：上
    訴駁回。
三、兩造不爭執事項：
　㈠上訴人與被上訴人原為男女朋友，共同居住生活在系爭不動
    產，並育有一未成年子女。
　㈡系爭不動產由上訴人於90年2月8日出資購買並登記為所有權
    人，嗣於104年6月17日以買賣為原因，移轉登記予被上訴人
    。
　㈢系爭不動產於90年2月20日設定380萬元之最高限額抵押權，
    債務人為上訴人。
　㈣被上訴人於104年6月29日匯款77萬元用以清償系爭不動產所
    擔保上訴人向彰化商業銀行貸款之51萬1,089元及25萬5,260
    元（原審卷二第97至100頁）。
四、兩造爭執事項：
　㈠兩造就系爭不動產有無借名登記契約關係存在？
　㈡上訴人主張其已終止借名登記契約，得依民法第767條第1項
    前段及中段或民法第179條規定或終止借名登記返還請求權
    ，請求被上訴人將系爭不動產所有權移轉登記予上訴人，是
    否有理由？
五、本院之判斷：
　㈠兩造就系爭不動產有無借名登記契約關係存在？　
　　⒈按所謂借名登記契約，乃當事人約定，一方（借名者）經
      他方（出名者）同意，而就屬於一方現在或將來之財產，
      以他方之名義，登記為所有人或其他權利人之契約，是出
      名人與借名者間應有借名登記之意思表示合致，始能成立
      借名登記契約。又不動產登記當事人名義之原因原屬多端
      ，主張借名登記者，應就該借名登記之事實負舉證責任。
      本件上訴人主張被上訴人於104年6月17日登記為系爭不動
      產之所有權人，係基於其與被上訴人間之借名登記約定，
      此為被上訴人所否認，自應由上訴人就此舉證證明。
　　⒉上訴人雖執兩造於108年底之LINE對話紀錄（本院卷第93至
      103頁）為證，據以主張：伊實係基於使兩造未成年子女
      能在其發生意外時，單獨取得系爭不動產所有權，兩造間
      確有成立借名登記關係云云。惟查，觀諸上開LINE對話紀
      錄之內容，上訴人向被上訴人要求將系爭不動產過戶予其
      辦理貸款，遭被上訴人回絕，並稱：「不是說要給你女兒
      現在又說要過回去了」、「那為什麼要用他的名下去背貸
      款」、「當初你也說你會靠自己不是嗎?不會動到糖糖的
      房子不是嗎」等語，而依其語意可知，其認為上訴人將系
      爭不動產移轉予其時，已無繼續保有系爭不動產所有權之
      意；況兩造對話中，亦未論及上訴人僅是將系爭不動產借
      名登記，上訴人方為實質所有權人等情。是僅憑上開LINE
      對話紀錄，尚無足據為認定兩造間就系爭不動產有借名登
      記關係。
　　⒊上訴人固舉證人即兩造先前同事甲○○之證詞為證，甲○○證
      稱：104年左右，上訴人不只一次提到，系爭不動產是寄
      放在被上訴人名下，因為上訴人的工作是遊覽車的司機，
      怕工作出意外，女兒沒保障，所以將房子過戶到被上訴人
      名下，將來要給女兒的等語（見本院卷第183至185頁），
      足見甲○○證述上訴人向被上訴人借名登記(寄放)系爭不動
      產，係聽聞自上訴人轉述，並未親自見聞兩造間就系爭不
      動產之移轉登記如何為約定之情形，自難以甲○○之證詞為
      有利上訴人之認定。
　　⒋上訴人復以：伊仍為系爭不動產之實質所有權人及實際管
      理使用人，除持續繳納系爭不動產之房屋貸款，尚負擔歷
      年之地價稅、房屋稅、水電費、電信費等費用等語。惟兩
      造原為男女朋友，並共同育有一未成年子女，一家三口共
      同生活居住於系爭不動產至今，則兩造既為同居在系爭不
      動產並共同扶養未成年子女之關係，由上訴人負擔該不動
      產所衍生之費用甚至繼續繳納其本人所欠之貸款，核與事
      理無違，自不能因此據而推認兩造間就系爭不動產有存在
      借名登記契約。況且，被上訴人亦於104年6月29日匯款77
      萬元用以清償系爭不動產所擔保上訴人向彰化商業銀行貸
      款之51萬1,089元及25萬5,260元（見兩造不爭執事項㈣）
      ，而上訴人亦未能舉證證明該77萬元款項實係由其支付，
      則若被上訴人並非真正權利人，僅借名登記之名義人，何
      以清償系爭不動產之77萬元貸款，故上訴人主張伊仍為系
      爭不動產之實質所有權人云云，不足採信。
　㈡上訴人主張其已終止借名登記契約，得依民法第767條第1項
    前段及中段或民法第179條規定或終止借名登記返還請求權
    ，請求被上訴人將系爭不動產所有權移轉登記予上訴人，是
    否有理由？
　　綜前，上訴人未能舉證證明其將系爭不動產借名登記在被上
    訴人名下之事實。從而，上訴人以兩造間就系爭不動產有借
    名登記契約存在，其業已終止借名登記契約為由，依民法第
    767條第1項前段及中段或民法第179條規定或終止借名登記
    返還請求權，請求被上訴人辦理系爭不動產所有權移轉登記
    ，自無理由。
六、綜上所述，上訴人依終止借名登記契約後之返還請求權、民
    法第767條第1項前段、中段、第179條規定，請求被上訴人
    將系爭不動產移轉登記予上訴人，為無理由，不應准許。原
    審為上訴人敗訴之判決，核無不合。上訴論旨指摘原判決不
    當，求予廢棄改判，為無理由，應駁回其上訴。
七、本件事證已臻明確，兩造其餘之攻擊或防禦方法及所用之證
    據，經本院斟酌後，認為均不足以影響本判決之結果，爰不
    逐一論列，附此敘明。
八、據上論結，本件上訴為無理由，依民事訴訟法第449條第1項
    、第78條，判決如主文。
中　　華　　民　　國　　111 　年　　6 　　月　　29　　日
                  民事第十九庭  
                      審判長法  官  魏麗娟 　
                            法  官  潘進柳
                            法  官  郭佳瑛
正本係照原本作成。
如不服本判決，應於收受送達後20日內向本院提出上訴書狀，其
未表明上訴理由者，應於提出上訴後20日內向本院補提理由書狀
（均須按他造當事人之人數附繕本）上訴時應提出委任律師或具
有律師資格之人之委任狀；委任有律師資格者，另應附具律師資
格證書及釋明委任人與受任人有民事訴訟法第466條之1第1項但
書或第2項所定關係之釋明文書影本。如委任律師提起上訴者，
應一併繳納上訴審裁判費。
中　　華　　民　　國　　111 　年　　6 　　月　　29　　日
　　　　　　　　　　　　　
　　　　　　　　　　　　　  書記官  黃麗玲